【裁判字號】    95,簡上,69
【裁判日期】    970320
【裁判案由】    給付借款
【裁判全文】
臺灣高雄地方法院民事判決              95年度簡上字第69號
上  訴  人  甲○○
即被上訴人
訴訟代理人  乙○○
被  上訴人  丁○○
即  上訴人
被  上訴人  丙○○○
即  上訴人
上列當事人間請求返還借款事件，上訴人對於民國94年12月27日
本院94年度雄簡字第1693號第一審判決提起上訴，本院於民國97
年3月6日言詞辯論終結，判決如下：
    主  文
原判決關於命上訴人丁○○、丙○○○給付上訴人甲○○新臺幣
肆萬元之本息、違約金部分，及該部分假執行之宣告暨訴訟費用
之裁判，均廢棄。
上開廢棄部分，上訴人甲○○在第一審之訴駁回。
其餘上訴駁回。
第一、二審訴訟費用由上訴人甲○○負擔。
    事實及理由
一、程序部分：按被上訴人於言詞辯論終結前，得為附帶上訴。
    民事訴訟法第460 條第1 項前段定有明文。上訴人甲○○原
    於本院上訴聲明：(一)原判決駁回上訴人甲○○起訴部分廢棄
    ；(二)上廢棄部分，上訴人丁○○、丙○○○應再連帶給付上
    訴人甲○○36萬元及自89年3 月15日起至清償日止，按年息
    百分之20計算之利息，暨自80年12月9 日起至清償日止，另
    按本金每百元每逾1 日計付0.05元之違約金。嗣於96年11月
    27 日 更正其聲明為：(一)原判決駁回上訴人甲○○起訴部分
    廢棄；(二)上廢棄部分，上訴人丁○○、丙○○○應再連帶給
    付上訴人甲○○36萬元及自89年3 月15日起至清償日止，按
    年息百分之20計算之利息，暨自80年12月9 日起至清償日止
    ，另按本金每百元每逾1 日計付0.05元之違約金。(三)上訴人
    丁○○、丙○○○應再給付上訴人甲○○以4 萬元為本金自
    80年12月9 日起至清償日止，每百元每逾1 日計付0.04元之
    違約金。上訴人甲○○於95年1 月18日聲明上訴時，雖未就
    上開上訴聲明(三)之違約金部分提起上訴，然上訴人丁○○、
    丙○○○就此部分已合法上訴，上訴人甲○○復就原判決此
    部份聲明不服，自屬附帶上訴，依前揭規定，尚無不合，核
    先敘明。
二、上訴人甲○○起訴主張：緣訴外人洪全甫於民國80年1 月9
    日邀同上訴人丁○○為連帶保證人訂立抵押權借款切結書1
    紙，向上訴人甲○○借款40萬元，約定利息按年息百分之20
    計算，借款期限為1 個月，逾期返還者，遲延利息另按本金
    每百元每逾1 日加增0.1 元計算，懲罰性違約金另按本金每
    百元每逾1 日加增0.1 元計算（下稱系爭借款）。訴外人洪
    全甫與上訴人丁○○並共同簽發面額分別為5 萬元、10萬元
    及25萬元之本票共3 紙（下稱系爭本票）以為借款之證明，
    並由訴外人洪全甫提供其所有坐落高雄縣旗山鎮○○段192-
    24、192-29、192-144 、192-145 及192-90等地號土地應有
    部分5 分之1 （下稱系爭土地），及其上門牌號碼為高雄縣
    旗山鎮○○路72號房屋應有部分5 分之1 （以下與系爭土地
    合稱系爭房地），設定抵押權50萬元作為上開借款之擔保。
    詎訴外人洪全甫及上訴人丁○○屆期均未依約還款，迭經催
    討，均置之不理。訴外人洪全甫業於92年5 月10日死亡，上
    開借款債務應由其繼承人即上訴人丙○○○繼承，為此爰依
    民法第474 條消費借貸、連帶保證、繼承之法律關係，請求
    上訴人丁○○、丙○○○連帶返還系爭借款、利息、遲延利
    息及懲罰性違約金等語。並聲明：(一)上訴人丁○○、丙○○○應連帶給付原告40萬元及自89年3 月15日起至清償日止，
    按年息百分之20計算之利息，暨自80年12月9 日起至清償日
    止，另按本金每百元每逾1 日加增0.05元之計算之違約金。
    原審判命上訴人丁○○、丙○○○給付上訴人甲○○4 萬元
    ，及自89年3 月15日起至清償日止，按年息百分之20計算之
    利息，暨自80年12月9 日起至清償日止，按本金每百元每逾
    1 日計付0.01元之違約金，並駁回上訴人林大元之其餘請求
    ，上訴人甲○○不服，提起上訴，於本院上訴聲明：(一)原判
    決駁回上訴人甲○○起訴部分廢棄；(二)上廢棄部分，上訴人
    丁○○、丙○○○應再連帶給付上訴人甲○○36萬元及自89
    年3 月15日起至清償日止，按年息百分之20計算之利息，暨
    自80年12月9 日起至清償日止，另按本金每百元每逾1 日計
    付0.05元之違約金；(三)上訴人丁○○、丙○○○應再給付上
    訴人甲○○以4 萬元為本金自80年12月9 日起至清償日止，
    每百元每逾1 日計付0.04元之違約金；(四)上訴人丁○○、丙○○○之上訴駁回。
三、上訴人丁○○則以：訴外人洪全甫固於80年1 月9 日邀同上
    訴人丁○○為連帶保證人訂立抵押權借款切結書，向上訴人
    甲○○借款40萬元無訛，惟訴外人洪全甫於設定50萬元抵押
    權予上訴人甲○○時，因洪全甫僅係系爭房地共有人之一，
    故上訴人甲○○表示待洪全甫取得其他共有人之印章後，始
    交付全數借款，故借款當時上訴人甲○○只願先給付10 萬
    元，並且扣除利息6 萬元後，最後僅交付4 萬元予洪全甫，
    上訴人甲○○應就有交付全數借款之事實為舉證。退步言之
    ，縱認上訴人甲○○已交付40萬元，然訴外人洪全甫已於80
    年7 月20日將其所有系爭土地應有部分5 分之1 移轉登記予
    訴外人即上訴人甲○○之母親戊○○清償系爭借款債務等語
    為辯。原審判命上訴人丁○○、丙○○○給付上訴人甲○○
    4 萬元，及自89年3 月15日起至清償日止，按年息百分之20
    計算之利息，暨自80年12月9 日起至清償日止，按本金每百
    元每逾1 日計付0.01元之違約金，上訴人丁○○不服，提起
    上訴，於本院聲明：(一)原判決主文第一項廢棄；(二)上訴人甲○○第一審之訴駁回；(三)上訴人甲○○上訴駁回。
四、上訴人丙○○○並以：伊兒子即訴外人洪全甫向上訴人甲○○借款當時實際只有拿到4 萬元，且當初將系爭土地應有部
    分5 分之1 之市價即高達1 百多萬元，訴外人洪全甫將系爭
    土地移轉登記予上訴人甲○○之母親即訴外人戊○○，早已
    將系爭借款債務抵償完畢等語為辯。原審判命上訴人丁○○
    、丙○○○給付上訴人甲○○4 萬元，及自89年3 月15日起
    至清償日止，按年息百分之20計算之利息，暨自80 年12 月
    9 日起至清償日止，按本金每百元每逾1 日計付0.01 元 之
    違約金，上訴人丙○○○不服，提起上訴，於本院聲明：
    (一)原判決主文第一項廢棄；(二)上訴人甲○○第一審之訴駁回
    ；(三)上訴人甲○○上訴駁回。
五、兩造均不爭執之事實：
(一)、訴外人洪全甫於80年1 月9 日邀同上訴人丁○○為連帶保證
    人簽立抵押權借款切結書，向上訴人甲○○借款40萬元，並
    由訴外人洪全甫以系爭土地應有部分5 分之1 設定50萬元抵
    押權予上訴人甲○○，訴外人洪全甫與上訴人丁○○並共同
    簽發系爭本票交予上訴人甲○○收執，該抵押權借款切結書
    、系爭本票並經訴外人洪全甫、上訴人丁○○簽名蓋章。
(二)、訴外人洪全甫於80年1 月18日與訴外人戊○○簽訂贈與系爭
    土地之贈與契約書，並於同年6 月13日於本院公證處辦理公
    證，嗣於同年7 月20日辦理移轉登記。
(三)、訴外人洪全甫於92年5 月10日死亡，由其母即上訴人丙○○○繼承其債務。
六、兩造爭執要點：
(一)、上訴人甲○○是否交付借款40萬元予訴外人洪全甫？
(二)、系爭借款是否因訴外人洪全甫將系爭土地贈與予訴外人戊○○而清償完畢？上訴人甲○○請求上訴人丁○○、丙○○○
    另連帶給付40萬元、利息、遲延利息及懲罰性違約金有無理
    由？
七、本院茲就兩造爭點分別論述如下：
(一)、上訴人甲○○是否交付借款40萬元予訴外人洪全甫？
１、按當事人主張有利於己之事實者，就其事實有舉證之責任，
    民事訴訟法第277 條前段定有明文。次按，消費借貸，為要
    物契約，須以金錢或其他代替物之交付為構成要件，如對於
    交付之事實有爭執，自應由主張已交付之貸與人負舉證責任
    ，此觀民法第474 條之規定自明（最高法院79年度台上字第
    2722號裁判裁判意旨參照）。又按私文書應由舉證人證其真
    正；私文書經本人或其代理人簽名、蓋章或按指印或有法院
    或公證人之認證者，推定為真正，民事訴訟法第357 條前段
    及第358 條第1 項分別定有明文。是以，私文書固應由舉證
    人證明為真正，惟如該文書係經本人或其代理人蓋章者，依
    法即應推定為真正，倘本人否認該文書為真正，自應由其負
    舉證責任。
２、上訴人甲○○主張伊已將系爭借款40萬元交予訴外人洪全甫
    乙節，業據其提出抵押權借款切結書、系爭本票影本為憑（
    原審卷第11、12頁），上訴人丁○○、丙○○○對於上開文
    書內上訴外人洪全甫、上訴人丁○○簽名、印文之真正，亦
    不爭執。是依上開說明，系爭抵押權借款切結書、系爭本票
    推定為真正。依系爭抵押權借款切結書、系爭本票均記載借
    款40萬元，均已如數收訖無訛，上訴人甲○○主張已交付借
    款40萬元，自屬有據。是以，上訴人丁○○、丙○○○自認
    訴外人收受4 萬元借款之事實，惟否認訴外人洪全甫另收受
    36 萬 元借款，依前述說明，上訴人丁○○、丙○○○自應
    就訴外人洪全甫未另收受36萬元借款之事實，負舉證責任。
３、上訴人丁○○雖以：訴外人洪全甫於設定50萬元抵押權予上
    訴人甲○○時，因洪全甫僅係系爭土地共有人之一，故上訴
    人甲○○表示待洪全甫取得其他共有人之印章後，始交付全
    數借款，故借款當時上訴人甲○○只願先給付10萬元，並且
    扣除利息6 萬元後，最後僅交付4 萬元予洪全甫等語為辯。
    然共有人本得以其應有部份為債權人設定抵押權，且訴外人
    洪全甫於80年1 月9 日簽訂抵押權借款切結書後，旋於同年
    月15日辦理抵押權登記完畢，擔保金額50萬元甚至超過訴外
    人洪全甫借款之金額。衡情，倘訴外人洪全甫未另取得借款
    36萬元，豈有以系爭土地為上訴人甲○○辦理超出借款金額
    之抵押權登記之理。上訴人丁○○此部分抗辯，尚無可採。
    此外，上訴人丁○○、丙○○○就訴外人洪全甫並未另收受
    借款36萬元乙節，亦無其他舉證，上訴人甲○○主張業已依
    系爭抵押權借款切結書交付借款40萬元予訴外人洪全甫，應
    可採信。
(二)、系爭借款是否因訴外人洪全甫將系爭土地贈與予訴外人賴橙
    枝而清償完畢？上訴人甲○○請求上訴人丁○○、丙○○○
    另連帶給付40萬元、利息、遲延利息及懲罰性違約金有無理
    由？
１、上訴人甲○○主張訴外人洪全甫借款後，屆期均未依約還款
    ，請求依消費借貸、連帶保證、繼承之法律關係請求上訴人
    丁○○、丙○○○連帶清償云云，然上訴人丁○○、丙○○○均否認之，並以：系爭借款業已因訴外人洪全甫將系爭土
    地之應有部分贈與予訴外人戊○○而清償完畢等語為辯。上
    訴人甲○○則另主張：訴外人洪全甫將系爭土地贈與訴外人
    戊○○之前，已將系爭土地之應有部分設定抵押權予上訴人
    甲○○，故訴外人洪全甫與訴外人戊○○約定，如訴外人洪
    全甫於贈與契約成立後6 個月之不變期間內清償系爭借款，
    並提出清償證明及土地登記簿清償之記載，則訴外人戊○○
    願將系爭土地移轉還給訴外人洪全甫，因訴外人洪全甫未於
    約定之不變期間內清償系爭借款，違反贈與契約之約定，自
    不得請求返還系爭土地，訴外人洪全甫贈與系爭土地與訴外
    人戊○○並非用以清償系爭借款云云。
２、經查：訴外人洪全甫於80年1 月9 日邀同上訴人丁○○為連
    帶保證人簽立抵押權借款切結書，向原告借款40萬元後，旋
    於同年月15日辦理擔保50萬元之抵押權登記，有抵押權借款
    切結書、抵押權設定約定書、系爭土地他項權利證明書在卷
    可憑（原審卷第12至15頁）。訴外人洪全甫復於同年月18日
    與訴外人戊○○簽訂贈與系爭土地之贈與契約書，並於同年
    6 月13日於本院公證處辦理公證，嗣於同年7 月20日辦理移
    轉登記，亦有贈與契約書、公證書正本、土地贈與所以權移
    轉契約書、系爭土地登記謄本在卷可按（原審卷第49至63頁
    、77至79頁）。又證人戊○○證稱：贈與契約是由訴外人即
    上訴人甲○○之父乙○○擬定等語（本院卷第79頁），上訴
    人甲○○亦自陳：系爭借款契約及贈與契約均係訴外人乙○○所擬定。衡情，訴外人洪全甫已因向上訴人甲○○借款而
    將系爭土地之應有部分設定抵押權登記予上訴人甲○○，且
    設定擔保金額較借款金額為高，擔保物權本即在擔保債權之
    意，則豈有才設定抵押權不久，即於3 天後將系爭土地贈與
    予上訴人甲○○之母，反讓系爭借款陷於無擔保之風險之理
    。又系爭借款及系爭土地之贈與均由訴外人乙○○辦理，且
    從系爭贈與之約定以觀，以系爭借款清償與否為贈與契約之
    解除條件，足見系爭贈與契約確與系爭借款之清償有關。又
    系爭土地80年間之每平方公尺之公告現值192-24地號土地（
    72 平 方公尺）為8,000 元，192-129 地號土地（113 平方
    公尺）為8,531 元，192-144 、192- 145、192-90地號土地
    （共73平方公尺）為4,000 元，有高雄縣旗山地政事務所95
    年8 月10日旗地三字第0950005681號函在卷可憑（本院卷第
    84頁），系爭土地總面積為258 平方公尺，系爭土地之公告
    地價總價為1,832,003 元，訴外人洪全甫應有部分5 分之1
    價值約為366,400 元，參酌訴外人洪全甫未上訴人甲○○設
    定抵押擔保之金額為50萬，足見，系爭土地之應有部分之價
    值與系爭借款之價額應屬相當。是以，上訴人丁○○、丙○○○辯稱，訴外人洪全甫業已將系爭土地贈與訴外人戊○○
    用以清償系爭借款，應屬可採。證人戊○○雖到庭證稱：因
    訴外人洪全甫欲向上訴人甲○○借款，上訴人甲○○不願意
    ，訴外人洪全甫承諾將系爭房屋贈與伊，請伊勸說上訴人甲○○借款予訴外人洪全甫，後來上訴人甲○○借款予訴外人
    洪全甫，訴外人洪全甫即將系爭土地贈與予伊等語（本院卷
    第46頁），然以系爭土地之公告現值，豈有僅因訴外人戊○○遊說上訴人甲○○借款40萬元，即率然贈與系爭土地予戊○○之理，證人戊○○此部分證述，尚與常情有悖，自無可
    採。
八、綜上，上訴人甲○○請求上訴人丁○○、丙○○○連帶給付
    40萬元、利息、遲延利息及懲罰性違約金，自無理由，應予
    駁回。從而，原審判命上訴人丁○○、丙○○○給付上訴人
    甲○○4 萬元，及自89年3 月15日起至清償日止，按年息百
    分之20 計 算之利息，暨自80年12月9 日起至清償日止，按
    本金每百元每逾1 日計付0.01元之違約金，則有未洽，上訴
    人丁○○、丙○○○上訴意旨求予廢棄改判，為有理由，爰
    由本院予以廢棄，並判決如主文第二項所示。又上訴人甲○○上訴請求上訴人丁○○、丙○○○應再給付36萬元及利息
    、遲延利息、懲罰性違約金部分，洵屬無據，不應准許，原
    審駁回上訴人甲○○此部分請求，尚無不合，上訴人甲○○
    上訴意旨指摘原判決此部分不當，求予廢棄改判，乃無理由
    ，應予駁回其上訴。
九、據上論結，本件上訴人之上訴為一部有理由、一部無理由，
    依民事訴訟法第436 條之1 第3 項、第450 條、第449 條第
    1 項、第78條，判決如主文。
中    華    民    國    97    年    3     月    20    日
                  民事第一庭  審判長法  官  朱玲瑤
                                    法  官  賴文姍
                                    法  官  陳宛榆
正本係照原本作成。
本判決不得上訴。
中    華    民    國    97    年    3     月    20    日
                                    書記官  林慧君


司法院資訊處製作；財團法人民間司法改革基金會備份。
